福建金門地方法院民事裁定
110年度抗字第10號
抗  告  人  金門陸島酒店有限公司

法定代理人  吳椿江  
代  理  人  鄭道樞律師
            許正次律師
相  對  人  中國信託商業銀行股份有限公司

法定代理人  利明献  
代  理  人  黃柏榮律師
上列當事人間聲請拍賣抵押物事件，抗告人對於本院於民國110
年11月30日所為110年度司拍字第10號裁定提起抗告，本院裁定
如下：
    主    文
抗告駁回。
抗告程序費用新臺幣壹仟元由抗告人負擔。
    理    由
一、抗告意旨略以：
　㈠相對人對於抗告人之債權，其債權額應為新臺幣(下未特別註
    明幣別為人民幣者均同)60萬元，而非100萬元(下稱甲項債
    權)，抗告人已於民國108年7月2日清償而消滅，是本院110
    年度司拍字第10號裁定(下稱原裁定)仍准許相對人之聲請，
    已有違誤。
　㈡原裁定又謂依照相對人所提出之聯合授信契約(下稱系爭契約
    )第2條第3項規定，應經相對人同意使能展延授信期間，
　　但相對人未同意展延，難認抗告人與第三人中國進出口銀行
    (下稱中銀)在未經相對人同意之情況下，約定展延系爭契約
    中人民幣6931萬債權(下稱乙項債權)之清償期限為有效等語
    ，但清償期限與授信期限不同，系爭契約中並未規定清償期
    限之展延應經全體授信機構同意，故各授信機構得自行展延
    清償期，而抗告人與中銀之約定為清償期自始為10年，而抗
    告人預計之首次提款日為103年6月30日，迄今未達10年，自
    無已屆清償期之情事，自無准許相對人拍賣抵押物之理。
　㈢相對人對於抗告人與中銀間展延還款期日至113年7月1日乙節
    知之甚詳，並曾於108年6月17日發函向抗告人及中銀確認，
    而卷內並無中銀否認展期之表示，且自108年7月1日起至本
    件相對人聲請拍賣抵押物之日止，歷時約2年之時間，相對
    人均不行使抵押權，可認中銀確實已同意抗告人展期清償。
    再者，相對人已於前開函文中，向抗告人宣稱於甲項債權清
    償完畢後，即脫離債權人即抵押權人之地位，不得行使抵押
    權，仍向本院聲請拍賣抵押物，其行使權利與過往行為互相
    矛盾，違反誠信原則。
　㈣並聲明：⒈原裁定廢棄；⒉相對人之聲請駁回。
二、抵押權人於債權已屆清償期而未受清償者，得聲請法院拍賣
    抵押物，就其賣得價金而受清償，民法第873條定有明文。
    上開規定，於最高限額抵押權準用之，亦為民法第881條之1
    7所明定。又抵押權人依此規定聲請拍賣抵押物，係屬非訟
    事件，法院所為准駁之裁定，無確定實體法上法律關係存否
    之效力，只須從形式上審查其抵押權已經依法登記，且抵押
    債權已屆清償期而未受清償，法院即應為准許拍賣抵押物之
    裁定；至其抵押權或所擔保之債權是否確係存在等實體事項
    ，並非法院於拍賣抵押物事件中所得審查，是對於實體上法
    律關係有爭執之人，為求保護其權利，僅得另行提起訴訟，
    以求解決，不得於聲請法院拍賣抵押物事件程序中加以爭執
    或提起抗告請求不准拍賣，而阻止抵押權之實行（最高法院
    51年台抗字第269號判例意旨參照）。
三、經查：
　㈠相對人就其為抵押權人、抵押權所擔保之系爭借款債權存在
    及其清償期已屆至等情，業據其提出系爭契約影本、抵押權
    設定契約書、他項權利證明書、動用申請書影本、授信約定
    書影本等件為證(見本院110年度司拍字第10號卷，下稱司拍
    卷，第13頁至第84頁)，原裁定就相對人所提上開證物為形
    式上審查，認為確有上開抵押權登記擔保範圍之債權存在，
    債權並已屆清償期而未受償，乃裁定准予拍賣系爭土地，於
    法並無不合。
　㈡至抗告人雖以上開情詞置辯，然查：
　⒈「不動產物權，依法律行為而取得、設定、喪失及變更者，
    非經登記，不生效力」，民法第758條第1項定有明文；又抵
    押權為不動產物權，非經登記，不生效力，抵押權人僅能依
    設定登記之內容行使權利，是抵押債務人究為何人，並所擔
    保之債權為何種債權，均應以設定登記之內容為準(最高法
    院72年台上字第2432號判決、最高法院85年度台上字第3105
    號判決意旨參照)。
　⒉依系爭契約第1條第1項第2、3款約定，相對人以及第三人廈
    門陸島酒店有限公司(下稱廈門陸島)分別提供給抗告人1000
    萬元、人民幣1億8000萬元之授信額度，而參酌相對人所提
    出之動用申請書(見司拍卷第83頁)，抗告人有以系爭契約向
    相對人申請動用100萬元、向廈門陸島申請動用人民幣693萬
    1000元，是以系爭契約中之債權包含本件之甲項債權及乙項
    債權。
　⒊又依系爭契約第11條第1項約定，相對人對於甲項債權、乙項
    債權為連帶債權人，並以連帶債權人之地位為全體授信機構
    (即相對人、廈門陸島)享有抵押權。而本件相對人聲請行使
    之抵押權(下稱系爭抵押權)，其記載之權利人為相對人，擔
    保債權總額為9億元，擔保債權乃系爭契約下抗告人所付現
    在及將來之各項債務，抵押權設定契約書後付之其他約定事
    項，也載明相對人係以連帶債權人身分持有系爭抵押權、簽
    署授信額度1000萬元及人民幣1億8000萬元等節，此有前開
    抵押權設定契約書、金門縣金城鎮金城劃段99、99之1、100
    之1、100之2、119、120、121、122地號土地之公務用登記
    謄本在卷可參(見司拍卷第76頁、第223頁至第257頁)。是系
    爭抵押權乃係以相對人為抵押權人，所擔保之債債權乃相對
    人以連帶債權人身分所持有之甲項債權及乙項債權。
　⒋雖「最高限額抵押權所擔保之債權，於原債權確定前讓與他
    人者，其最高限額抵押權不隨同移轉。第三人為債務人清償
    債務者，亦同」，民法第881條之6定有明文。而廈門陸島曾
    與中銀約定於人民幣1億2431萬元之範圍內，由中銀承接廈
    門陸島於系爭契約中之相關權利義務，此有轉讓合約在卷可
    參(見思拍卷第85頁至第87頁)。然既系爭抵押權之抵押權人
    始終為相對人，所擔保之債權為相對人依照連帶債權人地位
    所持有之甲項債權及乙項債權，則無論抵押權人之中銀及廈
    門陸島如何移轉、承受契約之權利義務，只要相對人未參與
    讓與之過程，即不生系爭抵押權所擔保債權轉讓之問題。況
    且，本件廈門陸島、中銀係約定由中銀承擔前開額度內之一
    切權利義務，此應為契約承擔，並非單純之債權讓與(最高
    法院73年度台上字第1573號判決意旨參照)，於此種契約承
    擔之情況下，尚難一概直接套用民法第881條之6規定，認乙
    項債權即因此一契約承擔而被排除於系爭抵押權所擔保範圍
    外。是從形式上觀之，系爭抵押權所擔保之債權仍包括甲項
    債權、乙項債權。
　⒌抗告人雖主張甲項債權之實際本金為60萬元，且已經清償，
    但既系爭抵押權所擔保之範圍包括乙項債權，且依照系爭契
    約，第2條第3項第1款、第5條第1項第2款之規定，系爭契約
    之債權原則上應於5年內清償，抗告人於103年6月30日動用
    甲項債權、乙項債權之款項，迄今均已逾5年期間，甲項債
    權、乙項債權均已屆期而得以行使。且相對人於本件中，也
    係持甲項債權、乙項債權為聲請拍賣抵押物之依據。則本件
    縱抗告人所述其已清償甲項債權乙節為真，但因本件尚有乙
    項債權存在，抗告人也未提出任何證據證明其已清償乙項債
    權，自尚無從單憑甲項債權之消滅，認相對人聲請拍賣抵押
    物有何於法不合之處。
　⒍抗告人雖另主張其已和中銀協議展延清償期為10年，但觀抗
    告人所提出之補充協議書(見司拍卷第191頁至第193頁)，係
    自106年12月21日起至113年6月21日止，每半年為1期，分期
    攤還款項，而非將所有款項延至113年6月21日返還(依照系
    爭契約第5條第1項第2款之規定，甲項債權、乙項債權無論
    有無延期，也均存在分期清償約定，而非至期限屆滿日方一
    次清償全部債務)，而本件並無證據足認抗告人有給付任1期
    款項，已難認乙項債權全數均未屆期。況且，觀前開補充協
    議書之內容，該補充協議簽約人係廈門陸島、中銀，而廈門
    陸島、中銀分別址涉於北京市、廈門市，衡諸常情，簽約雙
    方應不會特意派員一同至臺灣地區簽署此一協議書，而應係
    在大陸地區製作，但抗告人並未提出經行政院設立或指定之
    機構或委託之民間團體驗證之資料(臺灣地區與大陸地區人
    民關係條例第7條參照)，無從認定此一補充協議書為真，難
    以此一協議書作出如何之認定。
　⒎縱認該補充協議書為真正，但除其簽約當事人並非抗告人、
    相對人乙節。補充協議中明確記載簽約之目的為修改廈門陸
    島、中銀於103年6月30日所簽定之境外投資固定資產類貸款
    之借款合同，但系爭契約名為聯合授信契約，簽定於103年6
    月26日，由抗告人、相對人、廈門陸島所簽立，此有系爭契
    約封面在卷可參(見司拍卷第13頁)，可見前開補充協議之修
    改對象之契約名稱、當事人、簽立日期均與系爭契約不同；
    並觀前開補充協議記載其修改之條文為借款合同第8章第26
    條、第10章第40條，但系爭契約最多僅有23條(見司拍卷第6
    8頁)，可見補充協議所修改契約顯非系爭契約；加上前開補
    充協議簽定於106年12月18日(見思拍卷第191頁)，但廈門陸
    島於103年7月2日已將系爭契約之權利義務轉由中銀承擔，
    廈門陸島在106年12月18日就系爭契約早已為不相關之第三
    人，不存在任何同意展延系爭契約債務清償期日之權利，再
    者，廈門陸島與中銀同為借款方，在無相對人之參與下，也
    殊難想像此2借款方有何權限能擅自修改還款期限。綜觀上
    開各節，本件抗告人所提出之補充協議書顯非針對系爭契約
    所制定，無從單憑該補充協議書認定乙項債權之還款期限已
    經延長。
　⒏此外，抗告人雖提出相對人於108年6月17日所發之函文，其
    中提及中銀展延乙項債權之貸款年限展期為10年等語，但一
    來，從該函文說明二、末段載明該函文為確認函，可知該函
    文本質上僅為相對人向中銀確認是否有此一展期協議之函文
    ，而非相對人已確認或同意如何展延乙項債權之清償期限。
    而該函文本身至多僅有確認、通知作用，又未附帶任何事證
    ，無從單純透過該函文之記載內容形式上觀察，得出相對人
    、中銀間有何展期之協議存在之結論。並參照系爭契約第5
    條第1項第2款前段約定乙項債權原則上有5年之清償期限(前
    48個月為第1期，後12個月為第2期)，同條款後段則為系爭
    契約之授信期限依照第2條第3項第2款展延時，清償期限應
    如何延展之約定(分6期清償，第60個月為第1期，後每12個
    月1期)。而該條中別無清償期限延展之約定，足見系爭契約
    中，清償期限之延展，係以有發生第2條第3項第2款展延授
    信期限之事實為前提，而依照系爭契約第2條第3項第2款約
    定，延展授信期限應得全體授信機構同意，方得展延，而抗
    告人並未提出證據足認相對人有展延授信期限，即無從自形
    式上認定乙項債權之清償期限有何展延之情事。
　⒐本件為拍賣抵押物事件，法院僅能對於拍賣抵押物之要件作
    形式審查業如前述。而本件依照相對人所提出之證據資料形
    式上觀之，可見相對人形式上為甲項債權、乙項債權之債權
    人，且2債權均已屆清償期。抗告人又未提出證據足供由形
    式上認定其債權（包括甲項債權、乙項債權）已全數消滅，
    或乙項債權之清償期限尚未屆至，則原裁定准許實行系爭抵
    押權，而對抗告人核發拍賣抵押物裁定，於法尚無違誤。
　⒑至於甲項債權、乙項債權實際上清償期限是否延長、債權是
    否已消滅，乃至於相對人是否有以前開函文作出如何之意思
    表示、本件行使抵押權有無違反誠信原則，均屬實體爭執，
    依首開說明，此均不得於抗告程序加以爭執，並據為廢棄拍
    賣抵押物裁定之理由。從而，抗告人提起抗告，請求廢棄原
    裁定，為無理由，應予駁回。
四、另對於非訟事件，依法應由關係人負擔費用者，法院裁定命
    關係人負擔時，應一併確定其數額，非訟事件法第24條第1
    項定有明文。爰依法確定本件抗告程序費用額如主文第2項
    所示。
五、程序費用負擔之依據：非訟事件法第46條、第21條第2項、
    第24條第1項，民事訴訟法第495條之1第1項、第95條、第78
    條，裁定如主文。
中    華    民    國   111    年    4     月    8     日
                  民事第一庭  審判長  法  官  王鴻均
　　　　　　　　　
                                      法  官  黃佩穎
　　　　　　　　　　　　　　　　　　　
                                      法  官  蔡旻穎
以上正本係照原本作成。
對於本裁定不服，得於收受本裁定正本送達後10日內，委任律師
為代理人，以適用法規顯有錯誤為由，向本院提出再抗告。
中    華    民    國   111    年    4     月    8     日
                                      書記官  黃鼎鈞